ACORDAO-COMPLETO-2414496

ACÓRDÃO 9364/2020 ATA 31/2020 - PRIMEIRA CÂMARA

VISTOS, relatados e discutidos estes autos de Embargos de Declaração em Recurso de Reconsideração em Tomada de Contas Especial, interposto pela Sra. Edna Souza Bulc, procuradora da Santa Casa de Misericórdia de Santo Amaro/SP, contra o Acórdão 15646/2018-TCU-Primeira Câmara, que conheceu do Recurso de Reconsideração, para, no mérito, negar-lhe provimento, mantendo o valor da multa em R$ 30.000,00, que foi aplicada em virtude de superfaturamento identificado em fiscalização da Controladoria-Geral da União (CGU) , como desdobramento da "Operação Sanguessuga" da Polícia Federal.
ACORDAM os Ministros do Tribunal de Contas da União, reunidos em Sessão da 1ª Câmara, com base no art. 34 da Lei 8.443/1992, e diante das razões expostas pelo Relator, em:
9.1. conhecer dos Embargos de Declaração, para, no mérito, negar-lhe provimento; e
9.2. comunicar o teor desta deliberação à recorrente.

Embargos de declaração contra decisão que julgou irregulares as contas da recorrente em razão da impugnação parcial de despesas com recursos do convênio cujo objeto era dar apoio financeiro para aquisição de equipamento e material permanente, visando ao fortalecimento do Sistema Único de Saúde.

Primeira Câmara

Entidades e Órgãos do Governo do Estado de São Paulo.

3. Interessados/Responsáveis/Recorrentes:
3.1. Responsáveis: Edna Souza Bulc (CPF: XXX.531.396-XX); Frontal Ind. e Com. de Móveis Hospitalares Ltda. (CNPJ: 01.140.694/0001-25); Santa Casa de Misericórdia de Santo Amaro (CNPJ: 57.038.952/0001-11); Tarquínio Borralho Leite Pereira (CNPJ: XXX.583.098-XX); Tellus Comércio Importação e Exportação Ltda. (CNPJ: 01.021.137/0001-95)
3.2. Recorrente: Edna Souza Bulc (CPF: XXX.531.396-XX).

13.1. Ministros presentes: Walton Alencar Rodrigues (Presidente), Benjamin Zymler, Raimundo Carreiro (Relator), Bruno Dantas e Vital do Rêgo.
13.2. Ministro que não participou da votação: Vital do Rêgo.
13.3. Ministros-Substitutos presentes: Augusto Sherman Cavalcanti e Weder de Oliveira.

RAIMUNDO CARREIRO

Ministro José Mucio Monteiro.

Inicialmente, registro que atuo no presente processo por força do art. 152 do Regimento Interno do TCU (RI/TCU) .
2.	Adoto como Relatório, a instrução feita no âmbito da Serur (peça 165) , a qual obteve a concordância do Diretor e do Secretário (peças 166 e 167) .
"INTRODUÇÃO
1.	Trata-se de embargos de declaração interpostos por Edna Souza Bulc (peça 142) contra o Acórdão 15646/2018-TCU-Primeira Câmara (peça 135) , relatado pelo Ministro José Múcio Monteiro, com o seguinte teor:
9.1. conhecer do recurso de reconsideração e, no mérito, negar-lhe provimento; e
9.2. comunicar o teor desta deliberação à recorrente.
HISTÓRICO
2.		Trata-se de tomada de contas especial (TCE) instaurada pela Coordenação de Contabilidade do Fundo Nacional de Saúde, em desfavor da Santa Casa de Misericórdia de Santo Amaro e de Tarquínio Borralho Leite Pereira, em razão da impugnação parcial de despesas com recursos do Convênio 2163/2004 (Siafi 507810) , celebrado entre a União Federal, por meio do Ministério da Saúde, e a Santa Casa de Misericórdia de Santo Amaro, cujo objeto era "dar apoio financeiro para aquisição de equipamento e material permanente, visando ao fortalecimento do Sistema Único de Saúde - SUS".
2.1	A embargante Edna Souza Bulc foi citada, nos termos do Ofício 3269/2013-TCU/Secex-SP (Peça 21) , tendo por base irregularidades identificadas em fiscalização da então Controladoria-Geral da União (CGU) , como desdobramento da "Operação Sanguessuga" da Polícia Federal, em razão das seguintes ocorrências:
 (...) 
a - sobrepreço na aquisição dos seguintes equipamentos permanentes: criado mudo sem marca (150 unidades) ; eletrocardiógrafo Ecafix Mod. ECG-6 (duas unidades) ; Foterapia Olidef CZ mod. Medphoto 6 (sete unidades) ; respirador/ventilador eletrônico microprocessador Intermed mod. Misty (duas unidades) ; mesa cirúrgica para ortopedia Barrfab mod. 686 (uma unidade) ; bisturi eletrônico Emai mod. BP 400 Plus (uma unidade) ; Craniótomo e drill pneumático Micromar mod. Cranioflex (uma unidade) ; Monitor básico (+ capinógrafo) Indumed Mod. Vital Wave (três unidades) ; Monitor básico Indumed Mod. Vital Wave (quatro unidades) ; e carro de emergência sem marca (duas unidades) e cardioversor Instramed Mod. HS 03; e 
b - sobrepreço na aquisição três respiradores/ventiladores eletrônicos microprocessador Intermed mod. Misty.
 (...) 
2.2	Mesmo diante do depósito antecipado do débito imputado às partes, o Tribunal deu prosseguimento ao processo e, ao final, aplicou à recorrente a multa prevista no inciso I do artigo 58 da Lei 8.443/1992, no valor de R$ 30.000,00 (trinta mil reais) , por meio do Acórdão 4.554/2014 (peça 63) , corrigido, em razão de inexatidão material, pelo Acórdão 4.976/2014 (peça 77) , ambos da primeira Câmara e relatados pelo Ministro Benjamin Zymler, in verbis:
ACORDAM os Ministros do Tribunal de Contas da União, reunidos em Sessão da 1ª Câmara, diante das razões expostas pelo relator e com fundamento na Lei 8.443/1992, arts. 1º, I, 16, III, "c" e § 2º, 19, parágrafo único, 23, III, "a", e no Regimento Interno, arts. 1º, I, 202, § 1º, 209, III e § 5º, em:
9.1. julgar irregulares as contas de Edna Souza Bulc, Tarquínio Borralho Leite Pereira, Frontal - Indústria e Comércio de Móveis Hospitalares Ltda., Santa Casa de Misericórdia de Santo Amaro Tellus Comércio Importação e Exportação;
9.2. aplicar a Tarquínio Borralho Leite Pereira a multa prevista no inciso I do art. 58 da Lei 8.443/1992 no valor de R$ 8.000,00 (oito mil reais) ;
9.3. aplicar a Edna Souza Bulc a multa prevista no inciso I do art. 58 da Lei 8.443/1992 no valor de R$ 30.000,00 (trinta mil reais) ,
9.4. fixar o prazo de 15 (quinze) dias, a contar da notificação, para recolhimento da multa imputada aos responsáveis Tarquínio Borralho Leite Pereira e Edna Souza Bulc, nos termos Regimento Interno, art. 214, III, 'a'", leia-se: "fixar o prazo de 15 (quinze) dias, a contar da notificação, para recolhimento aos cofres do Tesouro Nacional da multa imputada aos responsáveis Tarquínio Borralho Leite Pereira e Edna Souza Bulc, nos termos Regimento Interno, art. 214, III, 'a', atualizada monetariamente da data do presente acórdão até a do efetivo recolhimento, se paga após o vencimento, na forma da legislação em vigor; 
9.5. autorizar, caso não atendidas as notificações, o desconto em folha da multa imputada a Edna Souza Bulc, servidora da Câmara dos Deputados, e a cobrança judicial da multa imputada a Tarquínio Borralho Leite Pereira, nos termos do Regimento Interno, art. 219, I e II;
9.6. dar quitação do débito que ensejou a instauração da presente tomada de contas especial aos responsáveis Edna Souza Bulc, Tarquínio Borralho Leite Pereira, Frontal - Indústria e Comércio de Movéis Hospitalares Ltda., Santa Casa de Misericórdia de Santo Amaro e Tellus Comércio Importação e Exportação, nos termos do art. 218 do Regimento Interno;
9.7. encaminhar cópia integral desta deliberação à Câmara dos Deputados.
2.3	Inconformada, Edna Souza Bulc opôs embargos de declaração (Peça 76) contra o referido julgado, alegando omissão no julgamento e apontando que o Tribunal não apresentou os documentos que demonstram que a embargante:
a) possuiu gerência na Santa Casa de Misericórdia; e
b) possui responsabilidade perante as empresas na ordenação das despesas e aquisição de materiais.
2.4	Registre-se que não se confirmou a existência das omissões apontadas, tendo o Tribunal rejeitado os embargos, por intermédio do Acórdão 3958/2015-TCU-Primeira Câmara (peça 107) , sob a relatoria do Ministro Benjamin Zymler, nos seguintes termos:
9.1. receber os presentes embargos de declaração para, no mérito, rejeitá-los;
9.2. encaminhar os autos à Secretaria das Sessões para sorteio de relator relativo ao recurso de reconsideração interposto pela Sra. Edna Souza Bulc (peça 94) ;
9.3. dar ciência desta deliberação à Sra.  Edna Souza Bulc e à Câmara dos Deputados.
2.5	Ainda inconformada, a responsável ingressou com Recurso de Reconsideração (peças 94 e 104) , pedindo que o recurso seja conhecido e, em seu mérito, seja dado provimento para excluir a aplicação de penalidade pecuniária. O Tribunal, por meio do Acórdão 15646/2018-TCU-Primeira Câmara (peça 135) , relatado pelo Ministro José Múcio Monteiro, negou provimento ao pedido, na forma transcrita na introdução acima.
2.6.	Ainda irresignada, Edna Souza Bulc opôs os presentes embargos de declaração, apontando contradições no julgado e afronta ao princípio da proporcionalidade. Com isso, requer (peça 142, p. 7-8) :
 (...) o conhecimento e respectivo acolhimento dos presentes Embargos Declaratórios, para fins de ver sanada a contrariedade demonstrada no v. Acórdão 15646/2018, exarado pela E. Primeira Câmara desse E. Tribunal, declarando prescrita a pretensão punitiva da ora Embargada ou, caso não acolhida tal hipótese, que, à teor dos princípios da proporcionalidade e razoabilidade e pela Lei n. 13.655/2018, seja reduzido o valor da multa aplicada ao mesmo patamar que a multa aplicada ao provedor da Santa Casa de Misericórdia de Santo Amaro, sr. Tarquínio Borralho Leite Pereira
 (...) que todas as publicações, notificações e intimações sejam realizadas exclusivamente em nome dos advogados FÁTIMA CRISTINA PIRES MIRANDA (OAB/SP nº 109.889) , WILTON LUIS DA SILVA GOMES (OAB/SP nº 220.788) e CRISTIANO VILELA DE PINHO (OAB/SP nº 221.594) , todos com endereço profissional na Alameda Campinas, nº 463, 9° andar, São Paulo/SP e endereço eletrônico intimacao@vsgadvogados.com.br.
ADMISSIBILIDADE
3.	Reitera-se o exame preliminar de admissibilidade (peças 145-147) , que concluiu pelo não conhecimento do recurso, em razão da sua intempestividade, nos termos do artigo 34, § 2º, da Lei 8.443/1992; e no artigo 287, § 3º, do Regimento Interno do TCU (RI/TCU) .
3.1.	De fato, após devidamente notificada da deliberação embargada (peça 141) , no endereço do respectivo procurador, em 19/12/2018, Edna Souza Bulc apresentou os embargos em 3/1/2019 (peça 142, p. 1) , sendo que o prazo de dez dias para interposição houvera terminado no dia anterior.
3.2.	O Ministro Relator Raimundo Carreiro, por sua vez, em despacho (peça 148) , ponderou a existência de feriados e pontos facultativos dentro do prazo recursal, além do princípio da busca da verdade material, em detrimento do formalismo próprio do processo judicial, e conheceu do pedido da parte (peça 148, p. 2) :
9. Considerando o disposto nos arts. 34, § 2º, da Lei n. 8.443/1992 e 287, § 3º, do RI/TCU, conheço dos Embargos de Declaração opostos na peça 142, suspendendo-se, conforme previsto no art. 278 do RI/TCU c/c art. 53, caput, da Resolução TCU n. 259/2014, os prazos para cumprimento.
10. Por fim, nos termos do art. 157 do Regimento Interno c/c art. 54 da Resolução TCU n. 259/2014, encaminhem-se os autos à Secretaria de Controle Externo de Tomada de Contas Especial para expedição das comunicações previstas no art. 278, § 1º, do RI/TCU e instrução do mérito recursal.
MÉRITO
4.	Delimitação 
4.1.	Constituem objetos do recurso as seguintes questões: 
a) Se ocorreu a prescrição da pretensão punitiva do Tribunal em relação aos fatos tratos nos autos (peça 142, p. 1-5) ;
b) Se a deliberação embargada se mostra razoável e está condizente com a Lei 13.655/2018 (peça 142, p. 5-8) .
5.	Prescrição e fatos tratados nos autos (peça 142, p. 1-5) 
5.1.	A embargante afirma ter ocorrido a prescrição da pretensão punitiva do Tribunal em relação aos fatos tratados nos autos, o que impõe a modificação da deliberação embargada, tendo em vista os seguintes argumentos: 
a) Os atos que ocasionaram a instauração da TCE ocorreram entre os anos de 2004 e 2006, mas a instauração do procedimento ocorreu somente em 2013, sendo que o Acórdão 4554/2014-TCU-Primeira Câmara, relatado pelo Ministro Benjamin Zymler, foi prolatado em sessão realizada em 26/8/2014 (peça 142, p. 1-3) ;
b) Na época, o entendimento do Tribunal quanto ao prazo prescricional da pretensão punitiva era de que a prescrição se daria em cinco anos a contar da ocorrência da ilegalidade. Considerando que os fatos imputados à embargante se deram no período de 2004 a 2006, o prazo prescricional para a pretensão punitiva restou atendido no ano de 2011 (peça 142, p. 3) ;
c) Ainda que em 8/6/2016 tenha havido a uniformização do entendimento do Tribunal, fixando-se o prazo de prescrição decenal, esse novo posicionamento surte efeitos apenas a partir da divulgação, ou seja, de junho de 2016 em diante, sem qualquer retroatividade. Logo, há clara incidência do prazo prescricional, de modo a atingir o jus puniendi desta Corte (peça 142, p. 3) ;
d) Do mesmo modo, à época do julgamento da matéria, havia o Decreto 20.910/1932, que, em seu artigo 1º, acentua que dívidas perante a Administração prescrevem em cinco anos, contados da data do ato ou fato originário, o que, juntamente com outras normas de Direito Público pátrio, bem como precedentes e o princípio da segurança jurídica, corrobora o prazo quinquenal para prescrição na espécie. Nova interpretação não pode retroagir para abarcar fatos pretéritos, conforme prevê o inciso XIII do artigo 2º da Lei 9.784/1999 (peça 142, p. 3-5) .
	Análise
5.2.	Os argumentos da responsável não merecem prosperar. A pretensão punitiva do Tribunal de Contas da União se subordina ao prazo geral de prescrição indicado no artigo 205 do Código Civil ou vintenária, a depender da data das irregularidades. A questão foi devidamente enfrentada na deliberação recorrida, não havendo que se falar em omissão, obscuridade ou contradição.
5.3.	Ao contrário do que afirma a recorrente, a jurisprudência desta Casa se manteve vacilante antes da prolação do Acórdão 1441/2016-TCU-Plenário, relatado pelo Ministro Benjamin Zymler, em relação à prescrição do exercício da pretensão punitiva do TCU. Nesse sentido, transcreve-se trecho do parecer do Ministério Público junto ao TCU prolatado naquela deliberação:
Com relação ao prazo de prescrição do exercício da pretensão punitiva do TCU, verifica-se que existem diversas deliberações neste Tribunal, destacando-se três teses principais, embora possam existir outros posicionamentos, com pequenas variações.
A primeira tese refere-se à imprescritibilidade, até que sobrevenha lei específica que discipline a matéria. Tal entendimento é fundamentado no fato de o § 5º do art. 37 da CF/88 estabelecer a necessidade de lei para a regulamentação dos prazos prescricionais.
 (...) 
A segunda tese defende a prescrição quinquenal, com base na analogia com diversas normas do Direito Público. (...) 
Com efeito, a terceira tese defendida no Tribunal trata da prescrição decenal, fundada nas regras gerais estabelecidas no Código Civil para a prescrição da pretensão punitiva no âmbito dos processos de controle externo, em face da ausência de norma específica. Assim, aplica-se o prazo prescricional de dez anos, previsto no art. 205 da Lei Civil.
5.4.	A divergência jurisprudencial existente no Tribunal no tocante à prescrição da pretensão punitiva foi uniformizada por meio do Acórdão 1441/2016-TCU-Plenário, de 8/6/2016, da relatoria do Ministro Benjamin Zymler, no sentido de se adotar o regime prescricional previsto no Código Civil:
ACORDAM os Ministros do Tribunal de Contas da União, reunidos em Sessão do Plenário, ante as razões expostas pelo Redator, em:
9.1. deixar assente que:
9.1.1. a pretensão punitiva do Tribunal de Contas da União subordina-se ao prazo geral de prescrição indicado no art. 205 do Código Civil;
9.1.2. a prescrição a que se refere o subitem anterior é contada a partir da data de ocorrência da irregularidade sancionada, nos termos do art. 189 do Código Civil;
9.1.3. o ato que ordenar a citação, a audiência ou oitiva da parte interrompe a prescrição de que trata o subitem 9.1.1, nos termos do art. 202, inciso I, do Código Civil;
9.1.4. a prescrição interrompida recomeça a correr da data em que for ordenada a citação, a audiência ou oitiva da parte, nos termos do art. 202, parágrafo único, parte inicial, do Código Civil;
9.1.5. haverá a suspensão da prescrição toda vez que o responsável apresentar elementos adicionais de defesa, ou mesmo quando forem necessárias diligências causadas por conta de algum fato novo trazido pelos jurisdicionados, não suficientemente documentado nas manifestações processuais, sendo que a paralisação da contagem do prazo ocorrerá no período compreendido entre a juntada dos elementos adicionais de defesa ou da peça contendo o fato novo e a análise dos referidos elementos ou da resposta da diligência, nos termos do art. 160, §2º, do Regimento Interno;
9.1.6. a ocorrência desta espécie de prescrição será aferida, independentemente de alegação da parte, em cada processo no qual haja intenção de aplicação das sanções previstas na Lei 8.443/1992;
9.1.7. o entendimento consubstanciado nos subitens anteriores será aplicado, de imediato, aos processos novos (autuados a partir desta data) bem como àqueles pendentes de decisão de mérito ou de apreciação de recurso por este Tribunal; (...) "
5.5.	Destaque-se que, na forma colocada no item 9.1.7 do julgado transcrito acima, o entendimento consubstanciado na referida deliberação restou aplicado, de imediato, aos processos pendentes de apreciação de recurso por este Tribunal. O entendimento decorre do fato de que a prescrição, não obstante seja instituto tipicamente de direito material, tem reflexos diretos no Processo Civil e nos procedimentos administrativos, com aplicação imediata, respeitadas as regras do direito intertemporal.
5.6.	Assim, no caso concreto, como as irregularidades ensejadoras da multa ocorreram em 19/7/2004 (peça 1, p. 9 e 142) , podendo-se considerar, também, as datas dos pagamentos com sobrepreço, entre 10/12/2004 e 4/5/2005 (peça 21) , a pretensão punitiva estaria prescrita, em posição conservadora, em 19/7/2014, observando-se o prazo de dez anos previsto no art. 205 do Código Civil. 
5.7.	Antes dessa data, porém, foi ordenada citação do responsável, conforme despacho prolatado em 11/12/2013 (peça 17) . Com a determinação, o prazo prescricional foi interrompido (CPC, art. 240, §1º) , reiniciando nova contagem, que estaria encerrada em 11/12/2023. Logo, não há irregularidade nas penalidades aplicadas às partes.
6.	Deliberação embargada, razoabilidade e Lei 13.655/2018 (peça 142, p. 5-8) 
6.1.	A embargante afirma que a deliberação embargada não está condizente com o princípio da razoabilidade, bem como com os parâmetros descritos na Lei 13.655/2018, que alterou a Lei de Introdução às Normas do Direito Brasileiro (Decreto-Lei 4.657/1942) , impondo-se a modificação do julgado, tendo em vista os seguintes argumentos: 
a) O acórdão recorrido se apresenta desarrazoado e desproporcional em relação ao quantum da multa aplicada à ora embargante. Mesmo que a conduta dela possa merecer represália, o valor atribuído à condenação não se mostra proporcional, quando consta dos autos que o débito que ensejou a instauração da TCE, antes do julgamento do processo, já havia sido restituído pelo responsável da Santa Casa, órgão convenente. Isso demonstra boa-fé das partes e deverá ser sopesado quando da aplicação da penalidade (peça 142, p. 5) ;
b) Os princípios da razoabilidade e da proporcionalidade foram criados com o objetivo de proporcionar ao julgado juízo de ponderação no exame do caso concreto, o que se faz necessário para que a deliberação seja justa, racional e considere o cenário apresentado (peça 142, p. 6) ;
c) De acordo com interpretação dos artigos 20 e 21 do Decreto-Lei 4.657/1942, alterado pela Lei 13.655/2018, nas decisões administrativas, controladoras e judiciais, os órgãos envolvidos deverão atentar para a necessidade de se considerar as consequências práticas da deliberação, as peculiaridades do caso e, especialmente, a necessidade e a adequação da medida imposta, o que não ocorreu na espécie (peça 142, p. 6-7) .
	Análise
6.2.	Não há omissão, obscuridade ou contradição a ser sanada. Embargos declaratórios não se prestam para a rediscussão do mérito nem para reavaliação dos fundamentos que conduziram à prolação do acórdão recorrido (Acórdão 131/2015-TCU-Primeira Câmara, relatado pelo Ministro Bruno Dantas) .
6.3.	Os argumentos apresentados pela embargante foram integralmente enfrentados na deliberação recorrida, como se nota em trecho do relatório do acórdão recorrido, utilizado como fundamento do julgado (peça 137, p. 5-6) :
	7.6. Em princípio, não há ilegalidade em fixar penas diferentes para fatos e resultados idênticos. Isso porque a individualização da pena é um preceito constitucional previsto no inciso XLVI do art. 5º da Constituição Federal. É o princípio que garante que as penas dos infratores não sejam igualadas, mesmo que tenham praticado crimes idênticos. Isto porque, independente da prática de mesma conduta, cada indivíduo possui um histórico e qualificação pessoal, devendo cada qual receber apenas a punição que lhe é devida.
	7.7. A individualização da pena também está prevista na Lei de Execuções Penais, conforme prevê o art. 5º: 'os condenados serão classificados, segundo os seus antecedentes e personalidade, para orientar a individualização da execução penal.'
	7.8. O mesmo ocorre no Código Penal, que prevê, no art. 59, que 'o juiz, atendendo à culpabilidade, aos antecedentes, à conduta social, à personalidade do agente, aos motivos, às circunstâncias e consequências do crime, bem como ao comportamento da vítima, estabelecerá, conforme seja necessário e suficiente para reprovação e prevenção do crime.'
	7.9. Destaco que o presente processo diz respeito aos convênios que foram alvo do grupo da chamada 'Operação Sanguessuga', procedimento deflagrado pela Polícia Federal, após denúncia deste Tribunal, encaminhada por meio do Acórdão 1207/2004-TCU-Plenário, para investigar fraudes em licitações e superfaturamentos nas aquisições de unidades móveis de saúde e equipamentos.
	7.10. No contexto geral das apurações, ficou evidenciado que os atos irregulares somente se consumaram porque houve a participação de diversos agentes públicos, abrangendo os convenentes e o órgão concedente e de outros agentes. As irregularidades iniciavam-se com as emendas orçamentárias e seguiam até a liquidação das despesas, conforme demonstrou o relatório e voto que fundamentaram o Acórdão 1207/2004-TCU-Plenário e posteriormente, também evidenciado nas investigações realizadas pela 'Operação Sanguessuga'. A partir de então, não restou mais dúvidas quanto aos propósitos do esquema criminoso da venda de unidades móveis e equipamentos aos municípios e outros entes.
	7.11. Ora, no presente caso, há evidencias de que Edna Souza Bulc participou ativamente do esquema fraudulento, conforme demonstrado acima. 
	7.12. Ademais, mostra-se correta a fundamentação do acórdão para diferenciar a sanção imposta à recorrente, considerando que ela era servidora pública.
6.4.	De fato, após atestar a efetiva participação da embargante nas irregularidades tratadas nos autos, fatos sequer contestados pela parte, o Tribunal, tanto na deliberação recorrida, quanto no acórdão original, esclareceu o papel central que os agentes públicos, como a ora recorrente, tiveram no esquema fraudulento.
6.5.	Nesse sentido, cabe transcrever, ainda, outro trecho do relatório da deliberação embargada, no qual o auditor que instruiu o feito apresenta os fundamentos detalhados da multa aplicada à recorrente, presentes no acórdão original, inclusive, com a diferenciação em relação ao outro responsável arrolado nos autos, bem como em relação à adequada continuidade do feito, mesmo após a devolução do débito (peça 137, p. 7-8) :
21. Embora o débito identificado na TCE tenha sido recolhido por Tarqui¿nio Pereira antes da prolação do Acórdão 4554/2014-TCU-Primeira Câmara, no montante de R$ 536.696,41 (débito atualizado até 31/01/2014, data do recolhimento aos cofres públicos) , não se mostrou desarrazoada, nem desproporcional, a aplicação de sanção no valor de R$ 30.000,00 a Edna Bulc.
22. Houve expressa menção, no voto que fundamentou a deliberação recorrida, aos motivos que levaram o Ministro Benjamin Zymler a propor à 1ª Câmara a multa da recorrente de modo diferenciado em relação ao então provedor da entidade convenente, o que afasta a tese, apresentada no recurso de reconsideração, de que as multas deveriam ser equitativas:
'33. Proponho a aplicação da multa prevista no inciso I do art. 58 da Lei 8.443/1992 no valor de R$ 8.000,00 ao provedor da Santa Casa de Misericórdia de Santo Amaro Tarquínio Borralho Leite Pereira, que compactuou com o esquema de desvio de recursos públicos mediante aquisição superfaturada de produtos, inclusive com transferência de poderes a Edna Gonçalves Souza Inamine, indicada pelo parlamentar Amauri Robledo Gasques, responsável pela assinatura do termo de conve¿nio junto ao Ministério da Saúde. 
34. Já para Edna Souza Bulc (anteriormente Edna Gonçalves Souza Inamine) , proponho a aplicação da multa no valor de R$ 30.000,00, pois a sua conduta reveste-se de maior gravidade pelo fato de ser servidora pública (de provimento em comissão) e de ter sido diretamente beneficiada pelo produto do superfaturamento, como revelou o depoimento de Ronildo Medeiros (so¿cio-administrador da Frontal - Indústria e Comércio de Móveis Hospitalares Ltda.) , anteriormente transcrito. 
35. Ha¿ indícios nos autos no sentido de que a Edna Souza Bulc teria praticado condutas vedadas pela Lei 8.112/1990 (valer-se do cargo para lograr proveito pessoal ou de outrem e atuar como procuradora perante órgãos públicos - incisos IX e XI do art. 117) . 
36. Consulta ao sistema RAIS revela que a responsável se desligou da Câmara dos Deputados em 24/07/2006. Todavia, voltou a assumir cargo público naquele órgão em 02/02/2007, onde permanece ate¿ os dias atuais, aparentemente. Assim sendo, deve ser encaminhada cópia da decisão que vier a ser proferida àquela Casa Legislativa, para a adoção das medidas que entender cabíveis.'
23. Por ter a recorrente faltado com o dever de lealdade para com a Administração Pública (art. 116, inciso II, da Lei 8.112/1990) , agiu corretamente o TCU ao ter-lhe aplicado multa de maior materialidade em relação àquela que foi imposta ao então provedor da Santa Casa de Misericórdia de Santo Amaro, por meio do Acórdão 4554/2014-TCU-Primeira Câmara.
6.6.	Assim, a recorrente, além do papel essencial exercido no esquema fraudulento e da condição de servidora pública, foi diretamente beneficiada pelo produto do superfaturamento questionado nos autos, com restou demonstrado nas investigações. Logo, a penalidade diferenciada e em maior proporção a ela imputada está condizente com o princípio da razoabilidade e com os ditames da Lei 13.655/2018, questão devidamente enfrentada no julgado embargado, mesmo após a devolução do débito.
6.7.	Dessa forma, verifica-se que os argumentos apresentados pela recorrente têm a pretensão apenas de rediscutir o mérito do processo, sem apresentar, na essência, qualquer omissão, obscuridade ou contradição na deliberação embargada.
CONCLUSÃO
7.	Das análises anteriores, conclui-se que:
a) A pretensão punitiva do Tribunal de Contas da União se subordina ao prazo geral de prescrição indicado no art. 205 do Código Civil ou vintenária a depender da data das irregularidades;
b) Embargos declaratórios não se prestam para a rediscussão do mérito nem para reavaliação dos fundamentos que conduziram à prolação do acórdão recorrido.
7.1.	Na forma discutida pelo Serviço de Admissibilidade dos Recursos nesta Secretaria, os embargos opostos por Edna Souza Bulc se apresentaram intempestivos, impondo-se o não conhecimento do pedido. Além disso, nota-se que os argumentos apresentados pela parte têm o condão apenas de rediscutir o mérito da deliberação embargada, o que reforça o posicionamento pelo não conhecimento da peça recursal.
7.2.	Por fim, superada a admissibilidade da peça recursal, não se vislumbra omissão, obscuridade ou contradição na deliberação embargada, impondo-se a manutenção do julgado em seus exatos termos.
PROPOSTA DE ENCAMINHAMENTO
8.	Diante do exposto, com fundamento no artigo 34 da Lei 8.443/1992, submetem-se os autos à consideração superior, com posterior encaminhamento ao Gabinete do Relator, propondo:
a) não conhecer dos embargos de declaração interpostos; ou 
b) subsidiariamente, conhecer dos embargos de declaração interpostos e, no mérito, rejeitá-los;
c) comunicar a deliberação que vier a ser proferida por esta Corte à embargante e aos demais interessados."
É o relatório.

8.1. Fatima Cristina Pires Miranda (109889/OAB-SP) e outros, representando Edna Souza Bulc.  
8.2. Silvana Pereira Barretto Freire (92.844/OAB-SP) e outros, representando Tarquínio Borralho Leite Pereira, Santa Casa de Misericórdia de Santo Amaro.
8.3. Deise Mendroni de Menezes (239640/OAB-SP), representando Tellus Comércio Importação e Exportação Ltda.

Procurador Sergio Ricardo Costa Caribé.

TOMADA DE CONTAS ESPECIAL. OPERAÇÃO SANGUESSUGA. CONTAS IRREGULARES. RECOLHIMENTO DO VALOR DEVIDO. APLICAÇÃO DE MULTA EM CONFORMIDADE COM A GRAVIDADE DAS CONDUTAS APURADAS. RECURSO DE RECONSIDERAÇÃO. CONHECIMENTO. NÃO PROVIMENTO. EMBARGOS DE DECLARAÇÃO. CONHECIMENTO. INEXISTÊNCIA DE OMISSÃO, CONTRADIÇÃO, OBSCURIDADE. ARGUMENTOS RECURSAIS INSUFICIENTES PARA PROMOVER QUALQUER MODIFICAÇÃO NO ACÓRDÃO. NÃO PROVIMENTO. CIÊNCIA AOS INTERESSADOS.

TOMADA DE CONTAS ESPECIAL (TCE)

Secretaria de Recursos (SERUR); Secretaria de Controle Externo de Tomada de Contas Especial (SecexTCE).

Em exame Embargos de Declaração interpostos pela Sra. Edna Souza Bulc contra o Acórdão 15.646/2018 (Relator Ministro José Múcio Monteiro) , por meio do qual a Primeira Câmara do TCU conheceu do Recurso de Reconsideração, para, no mérito, negar-lhe provimento, conforme abaixo transcrito (peça 135) :
"VISTOS, relatados e discutidos os presentes autos, originariamente de tomada de contas especial, e agora em fase de análise de recurso de reconsideração, interposto por Edna Souza Bulc, procuradora da Santa Casa de Misericórdia de Santo Amaro/SP, contra o Acórdão 4554/2014-TCU-Primeira Câmara, que julgou suas contas irregulares e de outros responsáveis, tendo sido aplicada à recorrente a multa prevista no art. 58, inciso I, da Lei 8.443/1992, no valor de R$ 30.000,00 em decorrência de superfaturamento identificado em fiscalização da Controladoria-Geral da União (CGU) , como desdobramento da "Operação Sanguessuga" da Polícia Federal.
ACORDAM os Ministros do Tribunal de Contas da União, reunidos em Sessão da 1ª Câmara, com base nos arts. 32, inciso I, e 33 da Lei 8.443/1992, e diante das razões expostas pelo Relator, em:
	9.1. conhecer do recurso de reconsideração e, no mérito, negar-lhe provimento; e
	9.2. comunicar o teor desta deliberação à recorrente."
2.	Em breve histórico, importa acentuar que a TCE foi instaurada, como desdobramento da conhecida "Operação Sanguessuga", pela Coordenação de Contabilidade do Fundo Nacional de Saúde, em desfavor da Santa Casa de Misericórdia de Santo Amaro e de Tarquínio Borralho Leite Pereira, em razão da impugnação parcial de despesas efetuadas com recursos do Convênio 2163/2004 (Siafi 507810) , celebrado entre a União e a  Santa Casa de Misericórdia de Santo Amaro, com o objetivo de prover apoio financeiro para aquisição de equipamentos e material permanente para fortalecer o Sistema Único de Saúde (SUS) . A embargante foi citada, por meio do Ofício 3269/2013-TCU/Secex-SP (peça 21) , em razão das seguintes ocorrências:
" (...) 
a - sobrepreço na aquisição dos seguintes equipamentos permanentes: criado mudo sem marca (150 unidades) ; eletrocardiógrafo Ecafix Mod. ECG-6 (duas unidades) ; Foterapia Olidef CZ mod. Medphoto 6 (sete unidades) ; respirador/ventilador eletrônico microprocessador Intermed mod. Misty (duas unidades) ; mesa cirúrgica para ortopedia Barrfab mod. 686 (uma unidade) ; bisturi eletrônico Emai mod. BP 400 Plus (uma unidade) ; Craniótomo e drill pneumático Micromar mod. Cranioflex (uma unidade) ; Monitor básico (+ capinógrafo) Indumed Mod. Vital Wave (três unidades) ; Monitor básico Indumed Mod. Vital Wave (quatro unidades) ; e carro de emergência sem marca (duas unidades) e cardioversor Instramed Mod. HS 03; e 
b - sobrepreço na aquisição três respiradores/ventiladores eletrônicos microprocessador Intermed mod. Misty.
 (...) " (os grifos são meus) 
3.	Houve depósito antecipado do débito imputado às partes, tendo esta Corte de Contas dado prosseguimento ao processo, o que culminou na aplicação, à Sra. Edna Souza Bulc, da multa prevista no inciso I do artigo 58 da Lei 8.443/1992, no valor de R$ 30.000,00 (Acórdão 4.554/2014-1ªC, peça 63, corrigido por inexatidão material pelo Acórdão 4.976/2014-1ªC, peça 77, Relator Ministro Benjamin Zymler) . Vejamos:
"ACORDAM os Ministros do Tribunal de Contas da União, reunidos em Sessão da 1ª Câmara, diante das razões expostas pelo relator e com fundamento na Lei 8.443/1992, arts. 1º, I, 16, III, "c" e § 2º, 19, parágrafo único, 23, III, "a", e no Regimento Interno, arts. 1º, I, 202, § 1º, 209, III e § 5º, em:
9.1. julgar irregulares as contas de Edna Souza Bulc, Tarquínio Borralho Leite Pereira, Frontal - Indústria e Comércio de Móveis Hospitalares Ltda., Santa Casa de Misericórdia de Santo Amaro Tellus Comércio Importação e Exportação;
9.2. aplicar a Tarquínio Borralho Leite Pereira a multa prevista no inciso I do art. 58 da Lei 8.443/1992 no valor de R$ 8.000,00 (oito mil reais) ;
9.3. aplicar a Edna Souza Bulc a multa prevista no inciso I do art. 58 da Lei 8.443/1992 no valor de R$ 30.000,00 (trinta mil reais) ,
9.4. fixar o prazo de 15 (quinze) dias, a contar da notificação, para recolhimento da multa imputada aos responsáveis Tarquínio Borralho Leite Pereira e Edna Souza Bulc, nos termos Regimento Interno, art. 214, III, 'a'", leia-se: "fixar o prazo de 15 (quinze) dias, a contar da notificação, para recolhimento aos cofres do Tesouro Nacional da multa imputada aos responsáveis Tarquínio Borralho Leite Pereira e Edna Souza Bulc, nos termos Regimento Interno, art. 214, III, 'a', atualizada monetariamente da data do presente acórdão até a do efetivo recolhimento, se paga após o vencimento, na forma da legislação em vigor; 
9.5. autorizar, caso não atendidas as notificações, o desconto em folha da multa imputada a Edna Souza Bulc, servidora da Câmara dos Deputados, e a cobrança judicial da multa imputada a Tarquínio Borralho Leite Pereira, nos termos do Regimento Interno, art. 219, I e II;
9.6. dar quitação do débito que ensejou a instauração da presente tomada de contas especial aos responsáveis Edna Souza Bulc, Tarquínio Borralho Leite Pereira, Frontal - Indústria e Comércio de Movéis Hospitalares Ltda., Santa Casa de Misericórdia de Santo Amaro e Tellus Comércio Importação e Exportação, nos termos do art. 218 do Regimento Interno;
9.7. encaminhar cópia integral desta deliberação à Câmara dos Deputados." (os grifos são meus) 
4.	A Sra. Edna Souza Bulc opôs embargos de declaração (peça 76) contra o julgado acima transcrito, alegando omissão e defendendo que o TCU não apresentou documentos aptos a demonstrar que a embargante: a) possuiu gerência na Santa Casa de Misericórdia; e b) possui responsabilidade perante as empresas na ordenação das despesas e aquisição de materiais. Não confirmadas as omissões apontadas, o Tribunal rejeitou os embargos (Acórdão 3958/2015-TCU-Primeira Câmara, peça 107, Relator Ministro Benjamin Zymler) .
5.	Na sequência, ingressou com Recurso de Reconsideração (peças 94 e 104) para fins de excluir a penalidade pecuniária que lhe foi aplicada. Mais uma vez, a recorrente não obteve êxito, haja vista que, por meio do Acórdão 15.646/2018 (Relator Ministro José Múcio Monteiro, peça 135) , a Primeira Câmara negou provimento ao pedido.
6.	Desta feita, a responsável, em sede de embargos declaratórios, entende que além de conter contradições, o julgado afronta ao princípio da proporcionalidade. Requer (peça 142, p. 7-8) :
 (...) o conhecimento e respectivo acolhimento dos presentes Embargos Declaratórios, para fins de ver sanada a contrariedade demonstrada no v. Acórdão 15646/2018, exarado pela E. Primeira Câmara desse E. Tribunal, declarando prescrita a pretensão punitiva da ora Embargada ou, caso não acolhida tal hipótese, que, à teor dos princípios da proporcionalidade e razoabilidade e pela Lei n. 13.655/2018, seja reduzido o valor da multa aplicada ao mesmo patamar que a multa aplicada ao provedor da Santa Casa de Misericórdia de Santo Amaro, sr. Tarquínio Borralho Leite Pereira
 (...) que todas as publicações, notificações e intimações sejam realizadas exclusivamente em nome dos advogados FÁTIMA CRISTINA PIRES MIRANDA (OAB/SP nº 109.889) , WILTON LUIS DA SILVA GOMES (OAB/SP nº 220.788) e CRISTIANO VILELA DE PINHO (OAB/SP nº 221.594) , todos com endereço profissional na Alameda Campinas, nº 463, 9° andar, São Paulo/SP e endereço eletrônico intimacao@vsgadvogados.com.br.
7.	Reitero o exame preliminar de admissibilidade contido em despacho de minha autoria (peça 148) , no sentido de conhecer dos Embargos de Declaração opostos na peça 142, para fins de suspender os prazos para seu cumprimento (art. 278 do RI/TCU c/c art. 54, caput, da Resolução TCU 259/2014) . 
8.	A Serur delimitou que o presente recurso tem por objetivo analisar as seguintes questões: a) se ocorreu a prescrição da pretensão punitiva do Tribunal em relação aos fatos tratados nos autos (peça 142, p. 1-5) ; b) se a deliberação embargada se mostra razoável e está condizente com a Lei 13.655/2018 (peça 142, p. 5-8) .
I
Alegações recursais e análise da Unidade Técnica
9.	A embargante alega que ocorreu a prescrição da pretensão punitiva do Tribunal em relação aos fatos, o que impõe a modificação da deliberação embargada (peça 142, p. 1-5) . Afirma que o prazo prescricional ocorreu em 2011, pois: os atos ocorreram entre os anos de 2004 e 2006; a instauração do procedimento ocorreu somente em 2013, tendo o Acórdão 4.554/2014-1ªC (Relator Ministro Benjamin Zymler) sido prolatado em 26/8/2014 (peça 142, p. 1-3) ; na época, o prazo prescricional era de cinco anos.
10.	Assevera, pois, que mesmo que em 8/6/2016 tenha havido a uniformização do entendimento do Tribunal, fixando-se o prazo de prescrição decenal, o novo posicionamento só surte efeitos após a divulgação do entendimento, que se deu em junho de 2016. A seu ver, há evidente incidência do prazo prescricional o que atinge o jus puniendi desta Corte (peça 142, p. 3) . Para reforçar seu posicionamento, traz à baila os seguintes normativos: Decreto 20.910/1932 (art. 1º) ; Lei 9.784/1999 (inciso XIII do artigo 2º) .
11.	Ao analisar o argumento recursal, a Unidade Técnica posiciona-se no sentido de que os argumentos da responsável não merecem prosperar. A partir das normas legais e da jurisprudência do TCU que trata da matéria, assevera que como as irregularidades que  ensejaram a multa ocorreram em 19/7/2004 (peça 1, p. 9 e 142) , e as datas dos pagamentos com sobrepreço entre 10/12/2004 e 4/5/2005 (peça 21) , adotando uma posição conservadora, a pretensão punitiva estaria prescrita em 19/7/2014 (dez anos, art. 205 do Código Civil) . 
12.	Como antes dessa data foi ordenada citação da responsável, conforme Ofício 3269, de 18/12/2013 (peça 21) , o prazo prescricional foi interrompido, conforme art. 240, §1º do CPC, o que fez com que a contagem fosse reiniciada, com encerramento em 11/12/2023. Logo, no que diz respeito à prescrição da pretensão punitiva, não há irregularidades nas penalidades pecuniárias aplicadas às partes.
13.	Em relação à razoabilidade da deliberação embargada (peça 142, p. 5-8) , afirma a recorrente que a decisão não se coaduna com o princípio da razoabilidade, tampouco com os parâmetros da Lei 13.655/2018, que alterou a Lei de Introdução às Normas do Direito Brasileiro (Decreto-Lei 4.657/1942) . Impõe-se, a seu ver, a modificação do julgado, tendo em vista que o valor da multa é desarrazoado e desproporcional e que o pagamento do débito antes do julgamento do processo demonstra a boa-fé das partes (peça 142, p. 5) . Demanda que os princípios da razoabilidade e da proporcionalidade sejam aplicados para fazer com que haja uma deliberação justa, racional e que considere o cenário apresentado (peça 142, p. 6) e que sejam observados os artigos 20 e 21 do Decreto-Lei 4.657/1942, alterado pela Lei 13.655/2018.
14.	A Serur afirma que não há omissão, obscuridade ou contradição a ser sanada e que os Embargos não se prestam à rediscussão do mérito, nem para reavaliação dos fundamentos que conduziram à prolação do acórdão recorrido. Traz trecho do Relatório que serviu como fundamento para o acórdão recorrido, para demonstrar que os argumentos apresentados pela embargante foram integralmente enfrentados na deliberação recorrida (peça 137, p. 5-6) . Destaca que o TCU, tanto na deliberação recorrida, quanto no acórdão original, esclareceu o papel central que os agentes públicos tiveram no esquema fraudulento.
15.	Transcreve, ainda, outro trecho contido no Relatório da deliberação, no qual o auditor que instruiu o feito apresenta justificativas detalhadas para a aplicação da multa à recorrente, mesmo posteriormente à devolução do débito (peça 137, p. 7-8) . Um dos principais argumentos foi o de que as multas não deveriam ser equitativas, já que as condutas foram diferenciadas. A Sra. Edna Souza Bulc foi penalizada com multa no valor de R$ 30.000,00, pois o entendimento que prevaleceu foi no sentido de que sua conduta seria de maior gravidade por ser servidora pública e ter sido diretamente beneficiada pelo produto do superfaturamento, conforme depoimento de Ronildo Medeiros (so¿cio-administrador da Frontal - Indústria e Comércio de Móveis Hospitalares Ltda.) . Além disso, ha¿ indícios de que teria praticado condutas vedadas pela Lei 8.112/1990 (valer-se do cargo para lograr proveito pessoal ou de outrem e atuar como procuradora perante órgãos públicos - incisos IX e XI do art. 117) . 
16.	Diante desse cenário, considerando a não ocorrência da prescrição da pretensão punitiva alegada; considerando que não foi demonstrada a ocorrência de omissão, obscuridade ou contradição e que a pretensão da recorrente é apenas rediscutir o mérito da deliberação; considerando que a pena aplicada à recorrente se coaduna com os princípios da razoabilidade e da proporcionalidade; considerando que, conforme discutido no Serviço de Admissibilidade, os embargos foram intempestivos, o que justifica a proposta de não conhecimento recursal; a Serur faz duas propostas alternativas: não conhecer dos embargos de declaração interpostos; ou subsidiariamente, conhecer dos embargos de declaração interpostos e, no mérito, rejeitá-los.
II
Passo a decidir
17.	Frise-se que, os fatos, irregularidades, esquemas e envolvimentos que emergiram da "Operação Sanguessuga", mostram a participação de uma rede extensa e complexa de empresas (algumas apenas de fachada e/ou operadas por "laranjas") que, de alguma forma, participavam das licitações no intuito de fraudar os processos e garantir o resultado almejado.
18.	É bom repisar que o esquema denominado "sanguessuga" tinha como principal objetivo desviar recursos públicos destinados à área de saúde, por meio de fraudes às licitações e superfaturamento de preços, entre outros ilícitos. O esquema criminoso beneficiou-se: com elevadas somas de recursos públicos provenientes de emendas de parlamentares apresentadas à Comissão Mista de Planos, Orçamentos Públicos e Fiscalização do Congresso Nacional (CMO) , direcionados à compra de veículos e equipamentos hospitalares; com as deficiências legais e administrativas que permitiram as ações lesivas ao patrimônio público.
19.	Segundo o Relatório Final da CPMI das "ambulâncias", a maior parte das irregularidades apontadas pelo Tribunal de Contas da União (TCU) e pela Controladoria-Geral da União (CGU) se estabeleceu no âmbito das entidades responsáveis por firmar os convênios, quais sejam: a Fundação Nacional de Saúde - FUNASA e o Ministério da Saúde. Para que fossem firmados os convênios com prefeituras municipais e OSCIPs, era necessária, além da proposta inicial, a indicação das entidades pelo Parlamentar. Uma vez cumpridos os trâmites burocráticos formais e observados os normativos legais, o Secretário Executivo autorizava a assinatura do acordo.
20.	Nos Estados, fazia-se o acompanhamento da execução dos convênios, oportunidade em que era cobrado o cumprimento da IN/STN 01/1997, vigente à época, e do Plano de Trabalho aprovado. Dessa maneira, grande parte dos convênios tinha suas prestações de contas aprovadas apenas por análise documental burocrática, o que demonstrou um completo descompromisso com os fins mais elevados do uso da coisa pública e com o zelo que se exige ao lidar com ela, além de desvio de conduta de alguns servidores cooptados pela quadrilha.
21.	Relativamente aos convênios por meio dos quais se adquiriram unidades móveis de saúde e equipamentos médico-hospitalares, foram comuns irregularidades como: análises inadequadas de projetos; leniência na análise das condições técnicas do convenente para executar o objeto acordado, bem como quanto à regularidade fiscal; inexistência de planejamento para o repasse do dinheiro público por meio de convênios e ajustes congêneres; excessiva liberdade para o exercício do poder discricionário na definição dos convenentes; falta de transparência na fixação de prioridades para a escolha dos beneficiários dos ajustes, ensejando a apropriação do público pelo privado, com ingerência, no mínimo, casuística na destinação dos recursos, em afronta aos princípios da isonomia, impessoalidade e interesse público; uso inescrupuloso da máquina pública em favorecimento a grupos de interesses partidários, econômicos, empresariais e ideológicos; objetos demasiadamente genéricos e mal definidos; ausência de critérios objetivos para avaliação do real benefício advindo do convênio executado, no mais das vezes, resultado dos objetos insuficientemente detalhados; claros indícios de violação do princípio licitatório na aquisição de bens e na contratação de obras e serviços; desvios de objeto e de finalidade na execução dos convênios; fiscalização praticamente inexistente; avaliação formal das prestações de contas, com aceitação pura e simples de relatórios na quase totalidade dos convênios, sem a checagem da veracidade das informações neles contidas.
22.	Nesse cenário, a Operação Sanguessuga comprovou que por traz de uma aparente regularidade em procedimentos licitatórios, editais e contratações, havia um plano formulado em diversas esferas político-administrativas para obter vantagens ilícitas com o uso indevido dos recursos públicos federais da área da saúde. Os grandes problemas foram os direcionamentos das licitações, realizadas com o fito de favorecer empresas que participavam da ação criminosa, os sobrepreços e superfaturamentos.
23.	No caso da recorrente, mesmo com o recolhimento dos valores devidos, esse fato não se reflete na necessidade de afastar a aplicação de penalidade pecuniária, pois esta decorre da prática de conduta de natureza grave que ensejou o julgamento pela irregularidade das suas contas. Restou demonstrado que a servidora pública beneficiou-se, diretamente, do superfaturamento, além de ter praticado condutas vedadas pelo artigo 117, incisos IX e XI, da Lei 8.112/1990. 
24.	Também não há que se falar em prescrição da pretensão punitiva, visto que conforme entendimento uniformizado por meio do Acórdão 1441/2016-TCU-Plenário, de 8/6/2016 (Relator Ministro Benjamin Zymler) , o TCU adota o prazo prescricional de 10 anos previsto no Código Civil. O entendimento dessa deliberação aplica-se, de imediato, aos processos pendentes de apreciação de recurso por este Tribunal, conforme item 9.1.7 do Decisum. Em sendo assim, como as irregularidades que ensejaram a multa ocorreram em 2004 (peça 1, p. 9 e 142) e as datas dos pagamentos com sobrepreço entre 10/12/2004 e 4/5/2005 (peça 21) , a prescrição punitiva ocorreria em 2014 numa posição mais conservadora. Ocorre que como a citação ocorreu em 18/12/2013 (peça 21) , o prazo prescricional foi interrompido, conforme art. 240, §1º do CPC, o que fez com que a contagem fosse reiniciada. Com isso, não há que se falar em prescrição da pretensão punitiva.
25.	Em relação à proporcionalidade e à razoabilidade do valor da multa, considero-o adequado diante da gravidade das condutas atribuídas à responsável, Sra. Edna Souza Bulc.
26.	Com essas ponderações, não vejo como acolher as alegações recursais trazidas à baila.
27.	Como os argumentos apresentados não elidem as irregularidades constatadas, cabe manter in totum a deliberação recorrida. Em razão disso, acolho as análises feitas pela Unidade Técnica, razão pela qual as incorporo como minhas razões de decidir.
28.	Em razão do exposto, concordando com os pareceres emitidos nos autos, VOTO por que a Primeira Câmara adote a proposta de Acórdão que ora submeto à apreciação, para conhecer dos Embargos de Declaração, e, no mérito, negar- lhe provimento, mantendo em seus exatos termos o Acórdão recorrido.
 
TCU, Sala das Sessões Ministro Luciano Brandão Alves de Souza, em 8 de setembro de 2020.
RAIMUNDO CARREIRO 
Relator